【裁判字號】    94,易,752
【裁判日期】    950526
【裁判案由】    違反商標法
【裁判全文】
臺灣臺北地方法院刑事判決               94年度易字第752號
公  訴  人  臺灣臺北地方法院檢察署檢察官
被      告  丙○○
選任辯護人  彭國能律師
上列被告因違反商標法案件，經檢察官提起公訴（94年度偵緝字
第28號、第29號），本院判決如下：
    主  文
丙○○無罪。
    理  由
一、公訴意旨略以：被告丙○○明知如附表所示商標圖樣，分別
    係如附表所示之商標專用權人公司向我國經濟部中央標準局
    （業已改制為經濟部智慧財產局）申請註冊，而分別取得指
    定使用於附表所列各類商品之商標專用權，現仍於商標專用
    期間及延展專用期間內，未經同意或授權，不得擅自於同一
    或類似之商品，使用相同或近似之註冊商標，或明知為上開
    商品而仍為販賣、意圖販賣而陳列，致令消費者有混淆誤認
    之虞。詎丙○○竟與鐔璽有限公司（下稱鐔璽公司、招牌為
    「酒國大亨菸酒量販店」，以下簡稱「酒國大亨」）負責人
    乙○○共同基於意圖營利之概括犯意，先於民國91年11月間
    ，由丙○○向甲○○（現由臺灣士林地方法院審理中）購入
    「軒尼詩VSOP」156瓶、「三多利OLD」120瓶交予乙○○，
    並由乙○○連續將所購得之前開仿冒商品陳列於臺北市○○
    區○○路212號鐔璽公司內，以此方式販售與不特定人牟利
    ，使人誤以為該等商品係由英商聯合蒸餾者與葡萄酒商有限
    公司、日商三得利股份有限公司、法商賈‧漢尼錫公司所產
    製而購買之，足生損害於英商聯合蒸餾者與葡萄酒商有限公
    司、日商三得利公司、法商賈‧漢尼錫公司及一般消費大眾
    。復於92年11月13日上午某時，丙○○又以每瓶新臺幣（下
    同）560元之價格，出售「Johnny Walker Black Label」（
    以下簡稱「約翰走路黑牌洋酒」）24瓶予乙○○，並由乙○○陳列於上址鐔璽公司內，並以此方式販售予不特定人牟利
    。嗣於92年03月26日14時50分及同年11月13日15時，經警方
    會同臺北市政府財政局人員，在鐔璽公司地下室倉庫內查獲
    ，並扣得丙○○提供予乙○○之如附表所示仿冒商品。因認
    被告丙○○與乙○○共同涉有違反商標法第82條之販賣仿冒
    商標商品之罪嫌。
二、按犯罪事實應依證據認定之，無證據不得認定其犯罪事實；
    不能證明被告犯罪者，應諭知無罪之判決，刑事訴訟法第15
    4條第2項、第301條第1項分別定有明文。又按認定犯罪事實
    所憑之證據，其為訴訟上之證明，須於通常一般之人均不致
    有所懷疑，而得確信其為真實之程度者，始得據為有罪之認
    定，最高法院76年台上字第4986號著有判例。再按「行為非
    出於故意或過失者，不罰。過失行為之處罰，以有特別規定
    者，為限。」，刑法第12條亦定有明文；而查商標法第82條
    規定：「明知為前條商品而販賣、意圖販賣而陳列、輸出或
    輸入者，處一年以下有期徒刑、拘役或科或併科新臺幣5萬
    元以下罰金。」，並無處罰過失之規定，且以行為人「明知
    」為侵害他人商標專用權商品而仍販賣為其構成要件，是行
    為人除須在客觀上有販賣仿冒商品之行為以外，就其所販賣
    者係屬仿冒商品，在主觀上更須有所明知之「直接故意」，
    亦即行為人對於構成犯罪之事實須明知並有意使其發生，且
    此主觀犯罪構成要件事實，一如客觀犯罪構成要件事實，亦
    應依積極證據認定之，苟積極證據不足為被告事實之認定時
    ，即應為有利被告之認定，更不必有何有利之證據。
三、公訴人認被告涉有上開之罪嫌，無非係以：(1)被告丙○○坦
    承因其積欠乙○○十餘萬元之債務，抵債的酒係乙○○向協
    力廠商進貨，由其付款，並自承曾與被告乙○○交易，看過
    扣案物品，即可知道是仿冒品，且曾拿軒尼詩酒抽樣看過，
    復改口辯稱未看過貨品，顯係知悉扣案物品係仿冒品；(2)證
    人乙○○證述：丙○○為跑單幫之酒商，警方於92年03月26
    日在鐔璽公司查獲之「軒尼詩VSOP」酒類多為丙○○售予她
    的（有10箱），92年11月13日扣案之「約翰走路十二年（黑
    牌）係她向被告丙○○以每瓶560元之價格進貨的；(3)證人
    郭嗣誠證述：約翰走路十二年黑牌之威士忌酒係被告丙○○
    於為警查獲當日拿來售與乙○○；(4)證人戊○○證述：其為
    洋酒協會會員，本案查緝時其在現場，所查獲之偽酒外觀極
    易辨識係經仿冒；且本案係第二、三次查獲被告乙○○販售
    仿冒商標偽酒；(5)香港商浤豐洋酒有限公司台北分公司、臺
    灣保樂力加股份有限公司鑑定報告各1紙；巴拿馬商帝亞吉
    歐有限公司臺灣分公司鑑定報告、臺北市衛生局酒類檢驗報
    告各2份；臺灣菸酒股份有限公司酒研究所化驗報告書4件；
    (6)商標註冊證及商標註冊查詢資料共8件；(7)照片26幀等為
    其主要論據。
四、訊據被告丙○○固坦承曾銷售黑牌威士忌洋酒予證人乙○○
    所經營之鐔璽公司即「酒國大亨」，並在92年11月13日15時
    許，警方會同臺北市政府財政局人員前往鐔璽公司搜索時，
    其人確實有在現場等情不諱，惟堅詞否認有何違反商標法之
    犯行，辯稱：因伊積欠乙○○錢，乙○○打電話向伊表示甲○○那邊有她需要的軒尼詩VSOP洋酒及三多利OLD酒，伊已
    不記得當時是乙○○將甲○○的電話給伊，由打電話訂貨，
    或是由乙○○向甲○○訂酒，但酒錢要伊付給甲○○，伊有
    答應，但伊後來中風，甲○○也沒有來跟他收錢，且92年3
    月26日在乙○○店裡扣得之軒尼詩VSOP洋酒及三多利OLD酒
    並不是伊送過去的，伊不知道裡面有假酒；92年11月13日當
    天伊過去「酒國大亨」是要和乙○○會帳，因為伊中風後就
    沒有辦法搬酒，是乙○○事先告知伊她缺什麼酒，伊再向板
    橋市一位洪先生訂酒，由洪先生那邊送酒到「酒國大亨」，
    在警察搜索之前伊並未經手該五箱約翰走路黑牌洋酒，伊根
    本不知道裡面有24瓶洋酒是假酒等語。
五、經查：
  (一)如附表所示7個商標圖樣分別為法商賈‧漢尼錫公司、日商
    三得利股份有限公司、英商聯合釀酒及葡萄酒廠（ER）有限
    公司（United Distillers &Vintners（ER）Limited）等公
    司向我國經濟部智慧財產局申請註冊並取得商標專用權，並
    均尚在專用期間，有卷附之商標（標章）圖形查詢資料2張
    （見92年度偵字第22595號卷第47、48頁）、經濟部中央標
    準局商標註冊證2份（見92年度偵字第22595號卷第36、37頁
    ）及中華民國商標註冊證2份、中華民國服務標章註冊證1份
    （見93年度偵字第3402號卷第30至32頁）。
  (二)證人乙○○所經營之上揭「酒國大亨」於92年3月26日、92
    年11月13日，分別經警持本院搜索票並會同臺北市政府財政
    局人員執行搜索，扣得疑似假酒之「軒尼詩VSOP」156瓶、
    「三多利OLD」120瓶及「約翰走路黑牌洋酒」24瓶等情，有
    本院搜索票、台北市政府查獲違法嫌疑菸酒案件現場處理紀
    錄表、扣押收據、臺北市政府警察局中山分局扣押筆錄及扣
    押物品目錄表各2份、搜索現場照片21張在卷可稽（見92年
    度偵字第22595號卷第12至16頁、第65至69頁，93年度偵字
    第3402號卷第11、14、16至18頁、第12、13頁）。又上揭扣
    案疑似假酒之「軒尼詩VSOP」156瓶、「三多利OLD」120瓶
    經送檢驗，檢驗結果確認均為仿冒之假酒無誤，有臺北市政
    府衛生局酒類檢驗報告、香港商浤豐洋酒有限公司台北分公
    司92年04月18日函檢送之鑑定報告及臺灣菸酒股份有限公司
    酒研究所編號：92325號化驗報告書在卷可稽（見92年度偵
    字第22595號卷第24至27頁、第33至35頁）；上揭疑似假酒
    之「約翰走路黑牌洋酒」24瓶經送檢驗，檢驗結果亦確認均
    為仿冒之假酒無誤，有巴拿馬商帝亞吉歐有限公司台灣分公
    司92年12月15日函所檢送之臺灣菸酒股份有限公司酒研究所
    編號：92445-1號化驗報告書、臺北市政府衛生局酒類檢驗
    報告在卷可稽（見93年度偵字第3402號卷第19、20、23頁）
    ，均堪信屬實。是本件所應探究者，乃該些查扣之仿冒商標
    之假酒是否確均為被告親自送至酒國大亨，且被告明知該些
    扣案的洋酒係仿冒告訴人商標之假酒。
  (三)雖證人乙○○於本院94年12月13日審理時證稱：「我如果沒
    有記錯的話，VSOP是丙○○那邊來的。當初店內快沒有了，
    我有叫貨，因為丙○○差我約十六萬元的貨，所以我說VSOP
    快沒有了，他就送貨給我。我是直接向丙○○聯絡，是丙○○送來的，後來聽說丙○○也是向甲○○那邊拿貨的。三多
    利OLD是因為丙○○差我錢，所以是丙○○補貨來的。我確
    定我跟他說我缺VSOP，三多利我已經忘記了，但是三多利也
    是從丙○○那邊來的，三多利OLD也是欠錢抵債同一批進來
    的，我沒有向甲○○訂貨，我只是告訴丙○○訊息」，然被
    告於本院審理中堅稱其不認識甲○○，證人甲○○於本院95
    年4月14日審理時亦證稱不認識被告丙○○，而證人乙○○
    於本院審理時又證稱伊本人沒有看到丙○○送貨過去（見本
    院卷(二)第57頁、第135頁），則證人乙○○所證述上揭「軒
    尼詩VSOP」156瓶、「三多利OLD」120瓶是由被告所送貨一
    節即非無疑，尚難遽採為被告不利之證據。
  (四)又證人甲○○於本院95年4月14日審理時，證稱其見過證人
    乙○○，乙○○有時候跟他們董事長（楊董即蘇友情）談生
    意時會碰到，而證人乙○○於本院同日審理時亦證稱：有向
    甲○○店內買酒，都是跟楊董（蘇友情）接洽的等語，足見
    證人乙○○與蘇友情早已有酒類買賣之情形，且在一般交易
    市場，由第三人支付貨款之情形亦非少見，再依經驗法則判
    斷，被告並不認識甲○○，如由其向甲○○訂貨，並表示貨
    送至乙○○經營之「酒國大亨」，貨款再向其請款，甲○○
    不一定即會送貨，反之，如係由已與蘇友情有交情之乙○○
    向甲○○訂貨，並表示貨款會由被告丙○○支付，甲○○即
    會顧及情面而同意出貨，故認上揭「軒尼詩VSOP」156瓶、
    「三多利OLD」120瓶應係由證人乙○○直接向甲○○訂貨，
    再由被告負責去付款較為合理，故認被告所辯為可信。
  (五)如上所述，上揭「軒尼詩VSOP」156瓶、「三多利OLD」120
    瓶應係由證人乙○○直接向甲○○訂貨，而證人乙○○並無
    法證明該些酒係由被告所親自送去，又衡以經驗法則，上揭
    酒既是乙○○直接向甲○○訂貨，即會由貨主直接送至乙○○所經營之「酒國大亨」，並由該店內之人員直接簽收，並
    不需要經過僅負責付款之被告，則被告所辯其未經手該些酒
    即屬可信。雖被告於92年9月4日於臺北市政府警察局中山分
    局第三組辦公室所做之警詢筆錄曾記載「我於九十二年三月
    間曾向乙○○借款二十萬元，於三月間她打電話給我說朋友
    有貨（軒尼詩、三多利各十箱、每箱十二瓶），要我付這筆
    款項（約十五萬元）貨款，作為償債，貨到時我有到場拿軒
    尼詩酒抽樣看一下，感覺沒有問題」（見92年度偵字第2159
    5號卷第7頁背面第1、2行），然被告於檢察官偵訊及本院審
    理中均堅稱其未經手抽驗過上揭「軒尼詩VSOP」、「三多利
    OLD」酒，自難僅憑外觀之抽看即為被告確知假酒之認定。
  (六)次查，扣案之黑牌威士忌固由被告經手，核與證人丁○○於
    偵查及本院審判中、證人乙○○審判中之情節相符，惟扣案
    之24瓶「約翰走路黑牌洋酒」是自五箱「約翰走路黑牌洋酒
    」當場拆封檢查到的，證人楊慶濱於檢察官93年7月16日偵
    訊時，亦證稱該24瓶「約翰走路黑牌洋酒」是搜索時當場拆
    封，逐一檢查查獲的等語，而此「約翰走路黑牌洋酒」24瓶
    是被告向板橋洪先生所訂，由洪先生那邊直接送貨到「酒國
    大亨」，在警方搜索前並未經拆封，足認被告所辯其未經手
    該些酒，亦未抽驗過該些酒等語屬實可信。又衡以經驗法則
    ，被告係向洪先生訂貨，由洪先生那邊直接將5箱「約翰走
    路黑牌洋酒」送至酒國大亨，除非被告係事先與洪先生共謀
    於真酒中混充以部份仿冒之假酒，否則在被告未事先抽驗該
    些洋酒前，被告當無知悉有假酒混充之情形。再如係被告故
    意要求洪先生於真酒中混充部分仿冒商標之假酒，則在警察
    前去酒國大亨搜索時，被告即不可能仍坐於沙發上等待證人
    乙○○回去會帳，且詳觀本案證卷資料，亦無積極之證據足
    以證明被告明知洪先生所送的5箱「約翰走路黑牌洋酒」中
    有仿冒商標之假酒存在，自難認被告係事先「明知」洪先生
    所送之5箱「約翰走路黑牌洋酒」有24瓶仿冒商標之假酒存
    在。
  (七)綜上所述，上揭為警搜索查扣之仿冒商標之假酒均非被告所
    親自送至酒國大亨，亦無證據證明被告確實事先知悉該些酒
    中有假酒混充之情形，自不得僅以被告應允支付貨款或由被
    告向洪先生訂貨，即遽以推測被告於主觀上係出於明知而有
    販賣上揭仿冒商標商品之犯行。
六、綜上各節，尚無積極證據足以證明被告主觀上「明知」甲○○所送至酒國大亨之「軒尼詩VSOP」、「三多利OLD」洋酒
    ，及其向洪先生所訂之「約翰走路黑牌洋酒」中有仿冒告訴
    人商標之假酒，揆諸前揭說明，即與商標法第82條規定處罰
    之構成要件有間，自難以該罪相繩，依法應諭知無罪之判決
    。
據上論斷，應依刑事訴訟法第301條第1項，判決如主文。
本案經檢察官楊仲萍到庭執行職務
中    華    民    國    95    年    5     月    26    日
                  刑事第一庭  審判長法  官  陳興邦
                                    法  官  劉素如
                                    法  官  林春鈴
以上正本證明與原本無異。
如不服本判決，應於判決送達後10日內，向本院提出上訴狀。
                                    書記官  羅欣宜
中    華    民    國    95    年    5     月    26    日


司法院資訊處製作；財團法人民間司法改革基金會備份。
